ACORDAO-COMPLETO-2436120

ACÓRDÃO 18386/2021 ATA 39/2021 - PRIMEIRA CÂMARA

VISTOS, relatados e discutidos estes autos de atos de Pensão Militar, submetidos à apreciação deste Tribunal para fins de registro, nos termos do inc. III do art. 71 da Constituição Federal de 1988, atos esses cadastrados e disponibilizados ao TCU por intermédio do Sistema e-Pessoal, na forma dos arts. 2º, caput e incs. I a IV, e art. 4º, caput, da Instrução Normativa TCU 78/2018,
ACORDAM os Ministros do Tribunal de Contas da União, reunidos em Sessão da 1ª Câmara, diante das razões expostas pelo Relator e com fundamento nos arts. 1º, inciso V, e 39, inciso II, ambos da Lei 8.443/92, c/c o art. 259, inciso II, do Regimento Interno, em:
9.1. considerar tacitamente registrados, em 14/6/2018 o ato de concessão inicial da pensão militar instituída por Artur Melo da Costa em favor de Dilma Concórdia Marian da Costa, Edite Pereira da Costa, Eloir de Fátima Costa da Silva, Ernae Pereira da Costa, Janete Terezinha da Costa Oliveira e Marli Pereira da Costa (Ato nº 10003428-08-2013-000075-2) e em 13/11/2017 o ato de reversão da pensão militar instituída por Benigno José Vieira em favor de Lúcia Regina Vieira, Maria Altina Moreira, Venina da Rosa Leal e Vergínia Gulias de Sousa (Ato nº 10003428-08-2012-000322-8) ;
9.2. encaminhar os autos à Secretaria de Fiscalização de Pessoal para que:
9.2.1. realize diligência junto à Seção de Inativos e Pensionistas da 3ª Região Militar do Comando do Exército, com vistas a que, no prazo de 30 (trinta) dias, colha, de Vergínia Gulias de Sousa, manifestação de opção pelos benefícios legalmente acumuláveis, tendo em vista a indevida configuração, à vista do disposto no art. 29 da Lei 3.765/1960, de triplo benefício por meio do Ato nº 10003428-08-2012-000322-8, encaminhando a resposta obtida a este Tribunal - acompanhada da competente documentação comprobatória -, ou informando a ausência de resposta, no prazo de 30 (trinta) dias;
9.2.2. caso não obtido, por intermédio das diligências indicadas no subitem 9.2.1 acima, o devido saneamento do (s) ato (s) , adote, nos termos do subitem 9.2.1 do Acórdão 122/2021-TCU-Plenário, os procedimentos necessários com vistas à revisão de ofício do (s) ato (s) não saneado (s) ;
9.3. considerar ilegal o ato de reversão da pensão militar instituída por Antônio de Souza em favor de Geni Schallenberger, Gessi de Souza Ewerling, Maria Eni de Souza e Maria Teresa de Souza Stelzer (Ato nº 10003428-08-2016-000019-0) , negando-lhe o registro correspondente, nos termos do § 1º do art. 260 do Regimento Interno desta Corte de Contas;
9.4. dispensar a devolução dos valores indevidamente recebidos, de boa-fé, até a data da ciência deste Acórdão, com base no Enunciado 106 da Súmula da Jurisprudência do TCU;
9.5. determinar ao órgão de origem, em relação ao ato indicado no item 9.3 supra, que:
9.5.1. comunique às interessadas o inteiro teor deste Acórdão, com fundamento nos arts. 71, inciso IX, da Constituição Federal, e 262 do Regimento Interno desta Corte de Contas, no prazo de 15 (quinze) dias, contados a partir da ciência da presente deliberação, e, após, faça cessar os pagamentos decorrentes do ato ora impugnado, sob pena de responsabilidade solidária da autoridade administrativa omissa;
9.5.2. alerte as interessadas no sentido de que o efeito suspensivo proveniente da interposição de eventuais recursos, caso não providos, não as exime da devolução dos valores indevidamente percebidos após a notificação;
9.5.3. envie a esta Corte de Contas, no prazo de 30 (trinta) dias, por cópia, comprovante de que as interessadas tiveram ciência desta deliberação;
9.5.4. dê ciência às interessadas acerca da necessidade de que as beneficiárias Gessi de Souza Ewerling e Maria Teresa de Souza Stelzer demonstrem a efetiva opção pelos benefícios legalmente acumuláveis, nos termos do art. 29 da Lei 3.765/1960, tendo em vista a indevida configuração de triplo benefício por meio do Ato nº 10003428-08-2016-000019-0, e, a depender da providência por elas adotada, emita novo ato de pensão, livre da irregularidade apontada, submetendo-o ao TCU, no prazo de trinta dias, consoante os arts. 262, § 2º, do Regimento Interno do TCU e 19, § 3º, da Instrução Normativa TCU 78/2018;
9.6. determinar à Sefip que:
9.6.1. acompanhe o cumprimento das determinações elencadas nos itens 9.5.1 a 9.5.4 deste Acórdão;
9.6.2. analise a conveniência e oportunidade de, nos futuros ciclos de fiscalização contínua em dados cadastrais e folhas de pagamento das unidades jurisdicionadas da administração pública federal, incluir a verificação de possíveis acumulações de pensão militar com outros benefícios de caráter civil em desconformidade com o que dispõe o artigo 29 da Lei 3.765/1960; e
9.6.3. arquive estes autos.

Pessoal. Pensão Militar.

Primeira Câmara

Comando do Exército.

3. Interessadas: Dilma Concórdia Marian da Costa, CPF XXX.455.231-XX; Edite Pereira da Costa, CPF XXX.405.870-XX; Eloir de Fátima Costa da Silva, CPF XXX.843.630-XX; Ernae Pereira da Costa, CPF XXX.415.700-XX; Geni Schallenberger, CPF XXX.130.790-XX; Gessi de Souza Ewerling, CPF XXX.958.800-XX; Janete Terezinha da Costa Oliveira, CPF XXX.924.380-XX; Lúcia Regina Vieira, CPF XXX.745.431-XX; Maria Altina Moreira, CPF XXX.384.851-XX; Maria Eni de Souza, CPF XXX.625.450-XX; Maria Teresa de Souza Stelzer, CPF XXX.493.650-XX; Marli Pereira da Costa, CPF XXX.381.070-XX; Venina da Rosa Leal, CPF XXX.590.050-XX; Vergínia Gulias de Sousa, CPF XXX.076.920-XX.

Jorge Oliveira.

13.1. Ministros presentes: Walton Alencar Rodrigues (Presidente) e Jorge Oliveira.
13.2. Ministro que alegou impedimento na Sessão: Jorge Oliveira.
13.3. Ministros-Substitutos convocados: Augusto Sherman Cavalcanti (Relator) e André Luís de Carvalho.

AUGUSTO SHERMAN

Cuidam os autos de atos de Pensão Militar, submetidos à apreciação deste Tribunal para fins de registro, nos termos do inc. III do art. 71 da Constituição Federal de 1988, atos esses cadastrados e disponibilizados ao TCU por intermédio do Sistema e-Pessoal, na forma dos arts. 2º, caput e incs. I a IV, e art. 4º, caput, da Instrução Normativa TCU 78/2018.
2.	A unidade técnica, ao analisar os fundamentos legais das concessões bem como as informações prestadas pelo órgão do controle interno e as respostas às oitivas realizadas, lavrou a instrução constante da peça 13, adiante parcialmente transcrita, com eventuais ajustes de forma:
"INTRODUÇÃO
1. Trata-se de atos de pensão militar, submetido, para fins de registro, à apreciação do Tribunal de Contas da União (TCU) , de acordo com o art. 71, inciso III, da Constituição Federal. Os atos foram cadastrados e disponibilizados ao TCU por intermédio do Sistema de Apreciação e Registro de Atos de Admissão e Concessões (e-Pessoal) , na forma do art. 2º, caput e incisos I a IV, e art. 4º, caput, da Instrução Normativa TCU 78/2018.
EXAME TÉCNICO
Procedimentos aplicados
2. Os procedimentos para exame, apreciação e registro de atos de pessoal encontram-se estabelecidos na Instrução Normativa TCU 78/2018 e na Resolução TCU 206/2007. Essas normas dispõem, em seus arts. 4º, § 2º, e 3º, § 3º, respectivamente, que os atos de pessoal disponibilizados por meio do e-Pessoal devem ser submetidos à crítica automatizada do próprio sistema, com base em parâmetros predefinidos.
3. Relativamente aos atos de admissão e concessão de aposentadoria, pensão e reforma, as rotinas de crítica das informações cadastradas nos sistemas informatizados de coleta de atos foram elaboradas e validadas levando-se em conta as peculiaridades desses atos. Os itens de verificação do sistema compreendem prazos e fundamentos legais, assim como eventuais ocorrências de acumulação. Tratam-se de verificações mais abrangentes, minuciosas e precisas do que aquelas que podem ser realizadas por mãos humanas, proporcionando um nível de segurança ainda maior.
4. As críticas aplicadas aos atos encontram-se discriminadas na opção Crítica do Sistema e-Pessoal.
5. Além da crítica automatizada, há verificação humana adicional no caso de haver alertas do sistema ou informações não formatadas, como esclarecimentos do gestor ou do controle interno.  
6. As críticas também consideram os registros do Sistema Integrado de Administração de Recursos Humanos (Siape) . O Siape disponibiliza informações atualizadas sobre as parcelas que integram os proventos, diferentemente, portanto, do Sisac, que informa as parcelas no momento do registro do ato. 
7. Em uma análise prelimitar, verificou-se que as beneficiárias das pensões sob análise, segundo banco de dados deste Tribunal, estavam acumulando 02 (dois) benefícios concomitantemente com as pensões militares objetos de análise no presente processo, situação que contraria o artigo 29 da Lei nº 3765/60, in verbis:
'Art. 29. É permitida a acumulação: (Redação dada peça Medida provisória nº 2.215-10, de 31.8.2001) 
 I - de uma pensão militar com proventos de disponibilidade, reforma, vencimentos ou aposentadoria;   
 (...) 
 II - de uma pensão militar com a de outro regime, observado o disposto no art. 37, inciso XI, da Constituição Federal.' (Redação dada peça Medida provisória nº 2.215-10, de 31.8.2001) 
8. Assim, esta unidade técnica diligenciou o Comando do Exército com a finalidade de que se procedesse a oitiva das interessadas, Ofício 2995/2019-TCU/Sefip, de 25/6/2019, peça 02. 
9. O Comando do Exército realizou o expediente solicitado por este Tribunal e as respostas a tais oitivas, peças 05 a 08, passam a ser analisadas a seguir. 
10. No que se refere ao ato nº 10003428-08-2013-000075-2, que se refere à beneficiária Sra. DILMA CONCORDIA MARIAN DA COSTA, CPF XXX.455.231-XX, viúva do instituidor. Inicialmente, o banco de dados desta Corte assinalou a acumulação da pensão militar com mais 01 pensão por morte e 01 aposentadoria por idade pagos pelo INSS. A oitiva realizada pelo Comando do Exército informou, peça 6, página 06:
'b. quanto à beneficiária DILMA CONCORDIA MARIAN DA COSTA: encaminhou o DIEx n° 1226-SAP/SSIP/Cmdo 3aRM, de 11 JUL 19, solicitando ordens para que o OP/4RCB tomasse as providências para dar conhecimento à interessada e procedesse a oitiva da pensionista com a finalidade de oportunizar prestar os devidos esclarecimentos; e o OP/4" RCB procedeu a oitiva da interessada, conforme Termo de Inquirição de Pensionista, a qual declarou que nada percebe de cofre público, além da pensão militar, tendo acostado ao processo uma nova Declaração sobre recebimento de cofres públicos e uma Declaração do INSS de que nada consta no Sistema Único de Benefícios ativos que possuam como titular o CPF XXX.455.231-XX de DILMA CONCORDIA MARIAN DA COSTA. Portanto, pelos esclarecimentos prestados, esta SSIP/3a RM entende que não há irregularidade no que se refere ao recebimento da pensão militar, por não contrariar o que prescreve o Art. 29 da Lei 3.765/1960.'  (Grifo nosso) 
11. Analisando-se os documentos trazidos aos autos, declaração de próprio punho da interessada, peça 06, pág. 10, Declaração do Instituto Nacional do Seguro Social, peça 06, pág. 11, na qual se verifica que a interessada não possui nenhum benefício ativo junto àquele órgão e o termo de inquirição da beneficiária, peça 06, pág. 13, conclui-se que a interessada não acumula nenhum benefício com a pensão militar objeto de análise no presente processo, podendo a concessão em estudo receber a chancela pela legalidade.
12. No tocante ao ato nº 10003428-08-2016-000019-0, no que se refere à Sra. MARIA TERESA DE SOUZA STELZER, CPF XXX.493.650-XX, na condição de filha do instituidor. Inicialmente, o banco de dados desta Corte assinalou a acumulação da pensão militar com mais 01 pensão por morte em acidente de trabalho paga pelo INSS e 01pensão civil do Ministério da Infraestrutura. A oitiva realizada pelo Comando do Exército informou, peça 8, página 03:
'2.Em razão de ter recebido, do OP/5" CSM, o Termo da Oitiva da interessada, conforme a documentação anexa, no qual declara que percebe pensão por morte previdenciária em decorrência do óbito do seu esposo OSVINO STELZER, sem fazer qualquer menção à Pensão Civil do Ministério da Infraestrutura (matricula 4951247) , esta SSIP/3 efetivou consulta ao Portal da Transparência, com a finalidade de agregar credibilidade aos esclarecimentos solicitados pelo Tribunal de Contas da União. Desta consulta, foi localizado o Edital de Suspensão nº 268 de 4 NOV 2016, anexo, por falta de recadastramento anual obrigatório, entre outros, do pagamento do benefício (matricula 4951247) , de MARIA TERESA DE SOUZA STELZER.'
13. Em nova pesquisa no banco de dados desta Corte, constatou-se que 31 de janeiro de 2020 a supracitada beneficiária teve o benefício junto ao Ministério da Infraestrutura excluído, fato que teve o condão de regularizar a situação de acúmulo de benefício de pensão militar com apenas outro, que no caso vem a ser uma pensão do INSS. Logo, o ato em análise pode receber a chancela pela legalidade.
14. No ato nº 10003428-08-2012-000322-8, no que se refere à Sra. VERGINIA GULIAS DE SOUSA, CPF XXX.076.920-XX, na condição de filha do instituidor. O banco de dados desta Corte assinalou a acumulação da pensão militar com mais 01 pensão por morte e 01 aposentadoria por idade, ambas pagas pelo INSS. A oitiva realizada pelo Comando do Exército informou, peça 8, página 03:
'2) a interessada compareceu nesta SSIP/3' RM em 1° AGO 19 para tomar conhecimento da diligência, conforme ciente do Ofício n° 2995/2019-TCU/Sefip, de 25 JUN 19. Nesta oportunidade, também, foi efetivada a oitiva da interessada, conforme o Termo de Oitiva de Pensionista, anexo, no qual, declarou que percebe de outro cofre público uma aposentadoria por idade e uma pensão por morte previdenciária de seu esposo MANOEL DE OLIVEIRA E SOUZA, falecido em 17 MAR 14, ambas pagas pelo INSS, nesta oitiva respondeu, ainda, que, desde de que tomou conhecimento da diligência, conforme o Oficio expedido por esta S5IP/3' RM, encaminhou, junto ao INSS, um pedido de renúncia da aposentadoria por idade (n° beneficio 1396580341) , conforme protocolo de requerimento, anexo, sendo que, até a presente data, esta 55IP/3ª RM não recebeu a documentação que comprove ter se adequado ao que prescreve o Art. 29 da Lei 3.765/1960.'
15. Analisando-se os documentos trazidos aos autos, termo de inquirição da beneficiária, peça 06, pág. 24, Protocolo de Requerimento junto ao Instituto Nacional do Seguro Social, datado de 22 de julho de 2019, peça 06, pág. 26, no qual se verifica a solicitação de desistência do benefício.
16. Entretanto, em pesquisa realizada junto ao banco de dados desta Corte, em 01/07/2020, verificou-se que a aposentadoria da beneficiária Sra. VERGINIA GULIAS DE SOUSA junto ao INSS ainda continua ativa, caracterizando o acúmulo de 03 benefícios. Dessa forma, entende-se que por contrariar o artigo 29 da Lei nº 3765/60, a ato em estudo deve receber a chancela pela ilegalidade e, finalizando, tendo em vista que a pensionista já foi ouvida e confirmou tais proventos, a mesma deve realizar, efetivamente, o processo de renúncia à aposentadoria por idade paga pelo INSS para ter sua situação regularizada.
CONCLUSÃO
17. A abrangência e a profundidade das verificações levadas a efeito fundamentam convicção de legalidade dos atos. Assim, cabe proposta no sentido de que sejam considerados legais, promovendo-lhes os registros com exceção ao ato nº 10003428-08-2012-000322-8, que deve ser considerado ilegal.
PROPOSTA DE ENCAMINHAMENTO
18. Ante o exposto, com fundamento nos arts. 71, inciso III, da Constituição Federal, 1º, inciso V, e 39, inciso II, da Lei 8.443/1992 e 260, § 1º e 5º, do Regimento Interno do Tribunal de Contas da União, bem como art. 7º, § 3º da IN 78/2018, propõe-se:
a)  considerar legais os atos nº 10003428-08-2016-000019-0 e 10003428-08-2013-000075-2, concedendo o registro dos mesmos;
b) determinar ao Comando do Exército no que se refere ao ato nº 10003428-08-2012-000322-8 o que se segue:
1) no prazo de 15 (quinze) dias, a contar da ciência desta Deliberação, abstenha-se de realizar pagamentos decorrentes do ato impugnado, sujeitando-se a autoridade administrativa omissa à responsabilidade solidária, nos termos do art. 262, caput, do Regimento Interno/TCU; 
2) dê ciência, no prazo de 15 (quinze) dias, a contar do recebimento da notificação deste Acórdão, à Sra. VERGINIA GULIAS DE SOUSA, encaminhando a este Tribunal, no prazo de 30 (trinta dias) , comprovante da referida ciência; 
3) alerte a Sra. VERGINIA GULIAS DE SOUSA que o efeito suspensivo proveniente da interposição de possíveis recursos perante o TCU não as exime da devolução dos valores percebidos indevidamente após a respectiva notificação, caso os recursos não sejam providos;
4) esclarecer à unidade de origem, com supedâneo no art. 262, § 2º, do Regimento Interno, que a concessão considerada ilegal poderá prosperar mediante a emissão e o encaminhamento a este Tribunal de novo ato concessório, escoimado das irregularidades apontadas nestes autos; 
5) determine a Sra. VERGINIA GULIAS DE SOUSA que adote as providências no sentido de concretizar efetivamente a renúncia à aposentadoria por idade paga pelo INSS, conforme informado nos autos, para que tenha sua situação regularizada."
3.	Em seu pronunciamento regimental, o Ministério Público junto a esta Casa, neste ato representado pela Procuradora-Geral Cristina Machado da Costa e Silva, manifestou divergência parcial em relação ao encaminhamento alvitrado pela unidade técnica, nos seguintes termos (peça 18) :
"Versam os autos sobre atos de pensões militares concedidas pela Terceira Região Militar do Comando do Exército.
2. Por intermédio dos pareceres uniformes anexados às peças nº s 13 e 14, a Secretaria de Fiscalização de Pessoal - Sefip - opina pela legalidade e registro das concessões instituídas por Antonio de Souza e por Artur Melo da Costa (peças nº s 9 e 10, respectivamente) . Em relação ao benefício pensional deixado por Benigno José Vieira (peça n.º 11) , a unidade técnica defende a ilegalidade e negativa de registro da concessão, por haver identificado que a pensionista Verginia Gulias de Sousa, habilitada na condição de filha do militar, percebe dois benefícios pelo INSS, além da pensão militar, em contrariedade ao que dispõe o artigo 29, da Lei nº 3.765/1960, em sua redação original, segundo o qual:
'Art. 29. É permitida a acumulação:
a) de duas pensões militares;
b) de uma pensão militar com proventos de disponibilidade, reforma, vencimentos, aposentadoria ou pensão proveniente de um único cargo civil'.
3. Em consulta aos sistemas da administração federal, identificamos que, além da pensionista Verginia Gulias de Sousa, as beneficiárias Gessi de Souza Ewerling e Maria Teresa de Souza Stelzer, filhas do militar Antonio de Souza, incorrem na mesma irregularidade, concernente à acumulação de mais de um benefício decorrente de vínculo civil com a pensão militar.
4. A beneficiária Gessi de Souza Ewerling é detentora de aposentadoria estatutária pelos cofres do Município de Santa Rosa/RS, a contar de 31/01/2017, além de pensão por morte previdenciária, com número de benefício 187.624.873-1, a cargo do INSS (elementos de peça nº 16) .
5. Já a pensionista Maria Teresa de Souza Stelzer recebe pensão civil a cargo do Departamento de Centralização de Serviços de Inativos, Pensionistas e Órgãos Extintos - Decipex - do Ministério da Economia (matrícula Siape 04951247) , além de pensão por morte no INSS, com número de benefício 083.869.463-2 (pesquisa de peças nº s 15 e 17) .
6. Além do ato de peça nº 11, já impugnado na instrução da unidade técnica, a concessão de peça nº 9 também está irregular, razão pela qual propomos a ilegalidade e negativa de registro de ambos os formulários.
7. Caberá ao órgão de pessoal convocar as interessadas para regularizarem as acumulações indevidas, encaminhando, a seguir, novos atos à consideração da Corte de Contas.
8. Considerando que o ato de peça nº 9 deu entrada na Corte de Contas em 12/01/2017, há menos de cinco anos, fica dispensada a oitiva das pensionistas, conforme entendimento fixado pelo Acórdão 587/2011-TCU-Plenário. Em relação à concessão de peça nº 11, a Sefip já havia realizado a oitiva da beneficiária Verginia Gulias de Sousa (ofício de peça nº 2) , a qual ainda não comprovou a regularização de sua situação perante o INSS, motivo pelo qual está sendo impugnada a concessão de peça nº 11 (itens 14 - 16 da instrução de peça nº 13) .
9. Quanto ao ato do instituidor Artur Melo da Costa (peça nº 10) , acolhemos a proposta de legalidade e registro.
10. As informações levantadas por este Ministério Público de Contas para suscitar a impugnação dos benefícios apontados nos presentes autos encontram-se nas bases de dados do Tribunal. Ademais, temos conhecimento de que a Sefip vem realizando um louvável trabalho de fiscalização contínua em dados cadastrais e folhas de pagamento das unidades jurisdicionadas da administração pública federal. Por intermédio do Processo Acórdão nº 022.202/2019-6, o Plenário da Corte de Contas apreciou o quinto ciclo de fiscalização dessa natureza, com resultados excepcionais e elevados benefícios decorrentes dessa ação de controle.
11. Dado que a unidade técnica especializada já vem realizando tal acompanhamento, entendemos pertinente sugerir que seja verificada a conveniência e oportunidade de se incluir, em levantamentos futuros, a possibilidade de verificação de acumulações de pensões militares com outros benefícios civis, em desconformidade com o que dispõe o artigo 29 da Lei nº 3.765/1960. Tal medida poderá evitar o pagamento indevido, seja de pensões militares, seja de benefícios de origem civil, a cargo do INSS ou dos órgãos da administração federal, estadual ou municipal, numa ação contínua que poderá evitar o dispêndio indevido de recursos públicos.
12. Por todo o exposto, com as vênias de estilo por divergir parcialmente do encaminhamento oferecido pela Sefip às peças nº s 13 e 14, esta representante do Ministério Público de Contas propõe ao Tribunal:
12.1. que considere ilegal a pensão militar deixada por Antonio de Souza (CPF nº XXX.422.450-XX) , ante o acúmulo irregular do benefício militar com mais de uma fonte civil pelas beneficiárias Gessi de Souza Ewerling (CPF nº XXX.958.800-XX) e Maria Teresa de Souza Stelzer (CPF nº XXX.493.650-XX) , em contrariedade ao que dispõe o artigo 29, inciso 'b', da Lei nº 3.765/1960, na redação original, com a consequente negativa de registro ao ato de peça nº 9;
12.2. a ilegalidade e negativa de registro da pensão militar instituída por Benigno José Vieira (CPF nº XXX.971.670-XX) - peça nº 11, uma vez que a pensionista Verginia Gulias de Sousa (CPF nº XXX.076.920-XX) acumula mais de um benefício de origem civil (números de benefício INSS 167.996.704-2 e 139.658.034-1) , também em desconformidade com o artigo 29, inciso 'b', da Lei nº 3.765/1960, em sua redação original;
12.3. a dispensa do ressarcimento das importâncias recebidas de boa-fé pelas pensionistas, nos termos do entendimento fixado pela Súmula TCU nº 106;
12.4. que determine à Terceira Região Militar do Comando do Exército que, no prazo máximo de 30 (trinta) dias e em relação às beneficiárias Gessi de Souza Ewerling (CPF nº XXX.958.800-XX) , Maria Teresa de Souza Stelzer (CPF nº XXX.493.650-XX) e Verginia Gulias de Sousa (CPF n.º XXX.076.920-XX) :
12.4.1. convoque as interessadas para que, no prazo máximo de 15 (quinze) dias, optem por apenas uma das fontes civis por elas percebidas, além dos proventos referentes à pensão militar, comprovando a regularização da situação ao órgão pagador militar;
12.4.2. faça cessar os pagamentos decorrentes dos atos ora considerados ilegais, sob pena de responsabilidade solidária da autoridade administrativa omissa, ante o disposto nos artigos 71, inciso IX, da Constituição Federal, e 262, caput, do Regimento Interno da Corte de Contas, em caso de não manifestação das interessadas no prazo prescrito ou na hipótese de escolha pelos benefícios de natureza civil;
12.4.3. nos termos do artigo 262, § 2.º, do Regimento Interno do TCU, emita novos formulários, submetendo-os à apreciação do Tribunal, por intermédio do sistema e-Pessoal, após a regularização da situação das pensionistas;
12.5. a legalidade e registro do ato de pensão militar que tem por instituidor Artur Melo da Costa (CPF nº XXX.140.950-XX) - peça nº 10;
12.6. que a Sefip verifique a conveniência e oportunidade de, nos futuros ciclos de fiscalização contínua em dados cadastrais e folhas de pagamento das unidades jurisdicionadas da administração pública federal, incluir a verificação de possíveis acumulações de pensão militar com outros benefícios de caráter civil, em desconformidade com o que dispõe o artigo 29 da Lei nº 3.765/1960."
É o Relatório.

não há.

Procuradora-Geral Cristina Machado da Costa e Silva.

PESSOAL. PENSÃO MILITAR. AUSÊNCIA DE ILEGALIDADE EM UM DOS ATOS. ACUMULAÇÃO INDEVIDA DE BENEFÍCIOS NOS DOIS OUTROS ATOS. DOIS ATOS ENCAMINHADOS AO TCU HÁ MAIS DE CINCO ANOS. REGISTRO TÁCITO. REVISÃO DE OFÍCIO EM RELAÇÃO A UM DELES, CONDICIONADA A DILIGÊNCIA OPORTUNIZANDO A OPÇÃO PELOS BENEFÍCIOS LEGALMENTE ACUMULÁVEIS. ILEGALIDADE E NEGATIVA DO CORRESPONDENTE REGISTRO EM RELAÇÃO AO OUTRO ATO. DETERMINAÇÕES. CIÊNCIA.

PENSÃO MILITAR (PMIL)

Secretaria de Fiscalização de Integridade de Atos e Pagamentos de Pessoal e de Benefícios Sociais (Sefip).

Cuidam os autos de Atos de Pensão Militar, submetidos à apreciação deste Tribunal para fins de registro, nos termos do inc. III do art. 71 da Constituição Federal de 1988, atos esses cadastrados e disponibilizados ao TCU por intermédio do Sistema e-Pessoal, na forma dos arts. 2º, caput e incs. I a IV, e art. 4º, caput, da Instrução Normativa TCU 78/2018.
2.	O ato de concessão inicial da pensão militar instituída por Artur Melo da Costa em favor de Dilma Concórdia Marian da Costa, Edite Pereira da Costa, Eloir de Fátima Costa da Silva, Ernae Pereira da Costa, Janete Terezinha da Costa Oliveira e Marli Pereira da Costa (Ato nº 10003428-08-2013-000075-2, peça 10) encontra-se conforme aos normativos regentes e, em princípio, poderia ser apreciado pela legalidade com o subsequente registro, nos termos sugeridos pela unidade instrutiva e ratificados pelo Parquet especializado.
3.	Ao mesmo tempo, diante dos elementos constantes dos autos e da legislação pertinente, concordo com a sinalização da unidade instrutiva, com o ajuste alvitrado pelo MP/TCU, quanto à presença de ilegalidade nos atos de reversão da pensão militar instituídas por Benigno José Vieira em favor de Lúcia Regina Vieira, Maria Altina Moreira, Venina da Rosa Leal e Vergínia Gulias de Sousa (Ato nº 10003428-08-2012-000322-8, peça 11) e por Antônio de Souza em favor de Geni Schallenberger, Gessi de Souza Ewerling, Maria Eni de Souza e Maria Teresa de Souza Stelzer (Ato nº 10003428-08-2016-000019-0, peça 9) , tendo em vista a identificação de que Vergínia Gulias de Sousa, Gessi de Souza Ewerling (peça 16) e Maria Teresa de Souza Stelzer (peças 15 e 17) , além do referido benefício instituído por seus falecidos pais, também percebem outros dois benefícios civis, extrapolando, portanto, os limites de acumulação estabelecidos pelo art. 29 da Lei 3.765/1960, na redação a ele conferida pela Medida Provisória 2.215-10/2001 (sob cuja regência verificou-se o início da vigência dos atos de reversão ora examinados) , consoante reiterada jurisprudência desta Corte (tais como, apenas para citar alguns exemplos, da 1ª Câmara os Acórdãos 4760/2021, Relator Ministro Vital do Rêgo, 5348/2021, de minha relatoria, e 7909/2021, Relator Ministro Benjamin Zymler, e na 2ª Câmara os Acórdãos 7349/2021, Relator Ministro Augusto Nardes, 7648/2021, Relator Ministro-Substituto Marcos Bemquerer Costa, e 7673/2021, Relator Ministro Raimundo Carreiro) .
4.	Dentro desse quadro, o ato de pensão militar constante da peça 9 não poderá prosperar nos moldes em que concedido, sem prejuízo de que novo ato seja encaminhado ao Tribunal para oportuna deliberação, sendo que, na hipótese, o saneamento do ato dependerá da apresentação, pelas sras. Gessi de Souza Ewerling e Maria Teresa de Souza Stelzer, de efetiva manifestação de opção pelos benefícios legalmente acumuláveis, à vista do disposto no art. 29 da Lei 3.765/1960. Em princípio, a propósito, o mesmo tratamento deveria ser dispensado ao ato constante da peça 11, tendo em vista a mesma constatação haver-se verificado em relação à Sra. Vergínia Gulias de Sousa.
5.	No entanto, como as concessões constantes das peças 10 e 11 ingressaram neste Tribunal, respectivamente, em 14/6/2013 e 13/11/2012 e tendo em vista a tese fixada pelo Supremo Tribunal Federal no julgamento do Recurso Extraordinário 636.553, tais atos devem ser considerados tacitamente registrados, também respectivamente, em 14/6/2018 e 13/11/2017, sendo que não identifico prejuízos, quanto a isso, no que se refere ao ato de concessão inicial da pensão instituída por Artur Melo da Costa (peça 10) , em razão do que já explanei anteriormente.
6.	No que se refere, contudo, ao ato de reversão da pensão instituída por Benigno José Vieira (peça 11) , considerando o teor da decisão prolatada, em 4/12/2020, sobre os embargos de declaração opostos ao acórdão exarado sobre o referido RE 636.553 e que não transcorreu o prazo fixado no art. 54 da Lei 9.784/1999, c/c o art. 260, § 2º, do Regimento Interno do TCU, necessário restituir os autos à Sefip, para que dê imediato início aos procedimentos destinados à revisão de ofício do referido ato (Ato nº 10003428-08-2012-000322-8) , em especial a oitiva do Ministério Público e dos beneficiários, nos termos aprovados pelo Tribunal mediante Acórdão 122/2021-TCU-Plenário, Relator Ministro Walton Alencar Rodrigues.
7.	Todavia, tendo em conta a possibilidade de Vergínia Gulias de Sousa vir a apresentar, à vista do disposto no art. 29 da Lei 3.765/1960, efetiva manifestação de opção pelos benefícios legalmente acumuláveis (conforme, inclusive, referida beneficiária afirma já haver requerido - vide peça 6, pp. 24 e 26/27) , entendo mais apropriado condicionar o procedimento da revisão de ofício do ato peça 11 à prévia realização de diligência junto à Seção de Inativos e Pensionistas da 3ª Região Militar do Comando do Exército.
8. 	Ressalto que o Ato de pensão militar constante da peça 9 foi disponibilizado ao TCU há menos de 5 (cinco) anos, não lhe sendo aplicável, assim, a nova orientação do STF consubstanciada no RE 636.553/RS.
9.	No que se refere ao ato constante da peça 9, considerando tratar-se de ilegalidade relacionada a processo de concessão, perfilho o entendimento de que o julgamento proposto não implica a obrigatoriedade de ressarcimento das importâncias indevidamente recebidas de boa-fé, até a data do conhecimento desta deliberação pelo órgão concedente, razão pela qual julgo aplicável o Enunciado 106 da Súmula de Jurisprudência do deste Tribunal.
10.	Consigno também acolher a sugestão acrescida pela representante do Parquet especializado, no sentido de determinar à Sefip que analise a conveniência e oportunidade de, nos futuros ciclos de fiscalização contínua em dados cadastrais e folhas de pagamento das unidades jurisdicionadas da administração pública federal, incluir a verificação de possíveis acumulações de pensão militar com outros benefícios de caráter civil em desconformidade com o art. 29 da Lei 3.765/1960. Registro, por fim, haver constatado, mediante acesso ao sistema Sisobi, o falecimento das Sras. Ernae Pereira da Costa (peça 20) e Venina da Rosa Leal (peça 21) . Tendo em vista, no entanto, os atos em que elas se encontravam relacionadas contarem com outras beneficiárias, bem como não serem referidas interessadas as sinalizadas com acumulações indevidas, não identifico a necessidade de alteração dos encaminhamentos em razão da constatação de tais óbitos.
	Dessa forma, proponho que o Tribunal aprove o Acórdão que ora submeto à deliberação deste Colegiado.
TCU, Sala das Sessões, em tagDataSessao. 
AUGUSTO SHERMAN CAVALCANTI 
Relator